【裁判字號】    98,台上,1805
【裁判日期】    980402
【裁判案由】    偽造文書等罪
【裁判全文】
最高法院刑事判決            九十八年度台上字第一八０五號
上  訴  人  台灣高等法院檢察署檢察官
被      告  甲○○
選任辯護人  洪貴參律師
上列上訴人因被告偽造文書等罪案件，不服台灣高等法院中華民
國九十七年十二月十八日第二審更審判決（九十七年度上重更(一)
字第四一號，起訴案號：台灣台北地方法院檢察署九十二年度偵
字第五０八一號），提起上訴，本院判決如下：
    主  文
原判決撤銷，發回台灣高等法院。
    理  由
本件原判決以公訴意旨認被告甲○○涉犯刑法第二百十六條、第
二百十條之行使變造私文書及同法第三百三十九條第一項之詐欺
取財罪嫌。但經審理結果，以公訴人所舉之證據資料，經查並無
任何適合於認定被告犯罪事實之積極證據，被告被訴該等罪嫌，
尚屬不能證明，因而撤銷第一審之科刑判決，改判諭知被告無罪
；固非無見。
惟查：（一）、當事人聲請調查之證據，如與本案待證事實無關
緊要者，事實審法院固可以裁定駁回，或於判決理由內說明不予
調查之理由，毋庸為無益之調查；若於證明事實確有重要關係，
而又非不易調查，或不能調查者，則為明瞭案情起見，自應盡能
事踐行調查程序，否則縱經以裁定駁回其聲請，或於判決理由內
有所說明，仍係審判期日應行調查之證據未予調查，其判決即難
謂非違法。卷附「台大醫院藥品預估報價單（一年期合約供應）
」二紙（見九十一年度警聲搜字第一二七三號卷第一一、一二頁
）右上角，其一標明頁次008，另一標明頁次013；該報價單似僅
為數頁藥品報價單其中之一，而該等報價單又係提供醫院訂定底
價之參考，究竟國立台灣大學醫學院附設醫院（下稱台大醫院）
整卷時，依例將該等藥品估價單放置於吾立甦錠之「投標相關文
件」卷中，或係與該年度所有藥品供應商提供之藥品預估報價單
一同存專卷保管，尚屬不明。公訴人於原審審理期日曾當庭請求
檢送上開二紙「預估報價單」影本，函請台大醫院提供該等文件
正本，並藉以確認該等文件正本是否果真已不存在（見原審卷第
七一頁背面）。再依證人即台大醫院總務室秘書張妹治於第一審
證稱，其於調查局詢問時所說明之藥品合理倍數，及計算方式，
曾事先與交接之先前承辦人員討論（見一審卷第三二一頁反面）
；衡情其似應知悉民國八十二、八十三年之藥品採購承辦人為何
人，縱台大醫院因找不到卷已無法依卷存資料答覆當時之承辦人
為何人，但如能函請該院提供該二年度之採購組人員姓名資料，
令張妹治辨別其所稱之前手為何人，允應可查出當時承辦人員，
再傳喚其說明當時之合理底價認定與計算方式，及指認所憑之相
關文件，公訴人乃於原審審理時請求向台大醫院函查八十二年、
八十三年間該院採購組人員姓名（見原審卷第七一頁背面）。惟
原審以台大醫院函覆投標相關文件資料已不復存在，屬不能調查
，即未再調查，致待證事實仍能未釐清，洵有查證未盡之違法。
（二）、無罪之判決，依刑事訴訟法第三百零八條之規定，應記
載其理由，故對於被告被訴之事實及卷內對其有利、不利之證據
資料，應一律注意，詳為調查，以發現真實，再綜合全案證據資
料，本於經驗法則、論理法則以定其取捨，並將取捨證據及得心
證之理由於判決內詳為說明。故如僅援引有利於被告之證據而為
被告有利之認定，對於不利之證據如何不足採取或不足證明被告
犯罪，仍應逐一詳述其理由，否則即有判決不載理由之違背法令
。卷附檢舉人提供之八十三年台大醫院藥品預估報價單註記，載
明應提出輸入許可證及進口報單（見九十一年度警聲搜字第一二
七三號卷第一二頁）。另依張妹治提出其於八十九年二月任採購
組長時之系爭藥品預估底價表，其備註欄第五點亦載有「報價 ÷
進口成本＝5.640÷（72×32.40）≒2.41」以觀（見偵卷第二七
頁），進口成本為計算報價是否在合理倍數範圍之重要依據。該
院縱到八十九年間，合理之倍數仍小於二．五倍，與其所證洽詢
先前承辦人所稱之大於一．五，小於二．五為合理倍數相符。又
台大醫院九十四年四月一日校附醫總字第0940000356函說明三亦
提及：「開標前需先將價格相關資料備妥，如原廠價格……」云
云，堪認「原廠價格」或「進口成本」，乃該院承辦人員訂底價
之重要參考依據，且其認定之依據，理應有報價之供應商提供之
進口文件，始能憑認，此似為該院所有藥品採購之通案原則，非
僅有本件「吾立甦」之採購所獨有。而吾立甦錠藥品進口日期為
八十二年四月一日，進口報單之單價（即進口成本）欄每盒金額
美金51.3元（當時美金與新台幣之匯率為1:26.2），數量欄1000
盒。則台大醫院如何在參酌URSO100mg 進口價格之情況下，分別
於八十二年七月至八十三年七月以每盒新台幣（下同）一萬零二
百元之價格，向東明公司採購1,205 盒，及於八十三年八月至八
十四年二月以每盒一萬零一百五十元之價格，向東明公司採購71
8 盒，提供之進口文件是否真實？又依卷附東明藥業有限公司（
下稱東明公司）URSO100mg 八十二至八十五年銷貨統計表顯示（
見偵卷第三八至五九頁），東明公司售予各大醫院之價格，每盒
均在一萬元以上，迄八十四年四月起，即出現五、六千元不等之
售價，並有東明公司函台北榮民總醫院同意降價之函影本（參見
警聲搜卷第一三、一四頁）在卷足憑。參諸證人陳明裕於調查局
詢問時，陳稱東明公司在八十四年五、六月間，曾緊急告知各業
務員負責的醫院，調降URSO100mg 之售價（見偵卷第二十頁反面
）；於第一審證稱，八十四年四、五月間，爆發檢舉函，當時被
告還在隔壁開一個危機處理的會議，當時被告承認他有偽造……
當時被告告訴大家，要是沒有快速解決，檢舉的事情爆發，會有
很大的事情等語（見一審卷第二八三頁）；證人謝玲玲於調查局
詢問時證稱：東明公司發函給台北榮民總醫院同意降價，應與退
輔會查悉該藥品「報價不實」有關等語（見偵卷第二三頁）；即
被告於調查局初詢時，亦自承：八十四年五月，榮總要求調降，
是因抓到「實際價格比較低」的事證等語（見偵卷第八頁反面）
；則東明公司自八十四年四月起大幅降低售價，是否與公訴意旨
所指被告於八十二、八十三年變造進口報單內之單價及數量，虛
報進口成本攸關？原判決對於上開被告被訴之犯罪事實及卷內對
其不利之證據資料，如何不足以證明被告犯罪，均未根究明白，
且未詳述其理由，非惟調查未盡，復有理由不備之違法。（三）
、審理事實之法院，對於案內一切證據，應綜合各方面情形為整
體之觀察，並賦予客觀之評價，其就對立事證所為之取捨，必須
分別予以說明，否則，即有判決理由不備之可議；又證據之證明
力雖由法院自由判斷，然證據之本身如對於待證事實不足為供證
明之資料，或證據之本身存有瑕疵，在此瑕疵未能究明以前，而
遽採為判決之基礎，則其自由判斷之職權行使，自與證據法則相
違，其判決當然為違背法令。原審依張妹治證稱：以前要檢附進
口報單，直到八十三年十一月間，行政院公平交易委員會認為要
求藥商提供進口報單等成本資料，涉嫌違反公平交易法，方函示
本院，至此本院就未硬性規定藥廠檢附進口報單等語（見偵卷第
二五頁）；認台大醫院自八十四年起，未再要求廠商檢附進口報
單影本憑核，而陳明裕卻證以八十四年起，台大醫院要求檢附進
口報單正本，與事實不符，其證述之憑信性，即值懷疑云云。張
妹治、陳明裕對於台大醫院何時起要求或不要求廠商檢附進口報
單，所證固非一致。然台大醫院確有要求廠商檢附進口報單做為
訂價之參考則一，原審並未查證卷內有無上述八十三年十一月間
之行政院公平交易委員會函，資以判斷張妹治所證是否與事實相
符，亦未審酌台大醫院自八十四年起，如未要求廠商檢附進口報
單等成本資料，張妺治所提出之台大醫院八十九年二月採購系爭
藥品預估報價單備註單之「進口成本」如何憑認等情，遽予否認
陳明裕證詞之憑信性，難謂與證據法則無違。又原審依憑張妹治
之證詞及台大醫院九十四年四月一日校附醫總字第0940000356號
函均指「一定金額」以上之採購，會有審計部及教育部派員監辦
，又參酌中央健康保險局九十一年十一月二十日健保醫字第0910
040487號函以系爭藥品八十四年三月一日至八十五年十月三十一
日之核價為10.2元；因認縱或台大醫院採購八十二、八十三年吾
立甦錠案，東明公司曾提供報價單作為制定底價參考之前置作業
，因八十四、八十五年坊間吾立甦錠藥價在10元左右，且台大醫
院決定底價，係由審計部與教育部監辦人員會同台大醫院會商共
同議定，是否因東明公司提供內容不詳之報價單而陷於錯誤，亦
有疑義云云。然健保局核定之八十四、八十五年價格，乃依據八
十一年、八十二年之各大醫院採購價格而來（見偵卷第六三頁）
，且系爭藥品之採購是否符合上述所謂之「一定金額」，原審並
未查證，縱符合「一定金額」，是否即無東明公司提供內容不詳
之報價單，致台大醫院陷於錯誤之情形，原判決所為推論，亦有
悖論理法則。檢察官上訴意旨指摘原判決不當，尚非全無理由，
應認有撤銷發回更審之原因。至詐欺取財部分，因公訴人認與上
開發回部分有修正前刑法之牽連犯關係，屬裁判上一罪，依審判
不可分原則，應併予發回；另依公訴意旨，是否一併起訴行使變
造公文書罪，案經發回，更審時允應注意及之；均附為敘明。
據上論結，應依刑事訴訟法第三百九十七條、第四百零一條，判
決如主文。
中    華    民    國  九十八  年    四    月    二    日
                      最高法院刑事第八庭
                          審判長法官  洪  文  章
                                法官  王  居  財
                                法官  郭  毓  洲
                                法官  黃  梅  月
                                法官  邱  同  印
      本件正本證明與原本無異
                                      書  記  官
中    華    民    國  九十八  年    四    月    六    日
                                                Ａ


司法院資訊處製作；財團法人民間司法改革基金會備份。
